【裁判字號】    98,台上,1697
【裁判日期】    980911
【裁判案由】    請求損害賠償
【裁判全文】
最高法院民事判決            九十八年度台上字第一六九七號
上  訴  人  甲○○
            乙○○
            永盛娛樂製作有限公司
                    廈2樓1Ａ─2Ａ室
上 列一 人
法定代理人  丁○○  住同上
共      同
訴訟代理人  朱麗容律師
            董浩雲律師
            王韋傑律師
被 上訴 人  德安航空股份有限公司
                    設台北市松山區○○○路340號之9
法定代理人  丙○○  住同上
訴訟代理人  張靜怡律師
上列當事人間請求損害賠償事件，上訴人對於中華民國九十八年
六月二十三日台灣高等法院第二審判決（九十七年度重上字第二
七三號），提起上訴，本院判決如下：
    主  文
原判決關於命上訴人乙○○、甲○○再給付與上訴人甲○○、永
盛娛樂製作有限公司再連帶給付及駁回上訴人之上訴，暨各該訴
訟費用部分均廢棄，發回台灣高等法院。
    理  由
本件被上訴人起訴主張：上訴人甲○○（下稱甲○○）於民國八
十六年十月一日代理未經我國認許之香港法人即上訴人永盛娛樂
製作有限公司（下稱永盛公司）及訴外人麥當雄製作有限公司（
下稱麥當雄公司）與伊簽訂租機契約，由伊提供國籍編號B-5552
2 號直昇機予永盛公司及麥當雄公司拍攝電影「情義」，每小時
租金新台幣（下同）八萬元。同年月八日在屏東縣佳冬戰備跑道
拍攝時，因演員乙○○之過失，碰撞直昇機駕駛艙內操縱桿，致
直昇機旋翼角度瞬間下沈傾斜，適永盛公司現場拍攝人員未依伊
機組人員指示，淨空旋翼範圍內之所有物品，將聚光燈移入旋翼
範圍內，造成直昇機旋翼葉片傾斜揮掃該聚光燈布幔而受損。伊
因修復支出購買葉片費用三百三十二萬五千七百零一元、承租測
試葉片費用二十九萬一千四百六十元、修繕費用三百七十八萬一
千五百六十八元、測試燃料費用一萬一千五百二十一元、工作人
員差旅費用一萬七千一百五十八元，並因修復期間無法使用該直
昇機而受有營業損失七十四萬一千八百八十一元，合計八百十六
萬九千二百八十九元。永盛公司為乙○○之僱用人，且未盡善良
管理人之注意義務保管租賃物；甲○○則代理未經我國認許之香
港法人，在台灣地區與伊為法律行為，均應負連帶賠償責任。爰
依民法第一百八十四條、第一百八十八條、第四百三十二條與香
港澳門關係條例第四十條及租機契約第九條規定為請求等情，求
為命上訴人連帶如數給付，並自八十七年一月十日起按年息百分
之五加計法定遲延利息之判決（第一審判命乙○○、甲○○依次
各給付被上訴人五百十萬二千二百四十九元、二百五十五萬一千
一百二十四元，甲○○與永盛公司連帶給付被上訴人二百五十五
萬一千一百二十五元，乙○○自八十七年二月十九日、甲○○及
永盛公司自八十七年一月十日起均加計法定遲延利息，如上訴人
任一已為給付，其他人於給付範圍內免為給付，駁回被上訴人其
餘之訴，兩造各就敗訴部分，提起上訴。被上訴人於原審減縮利
息請求自八十七年五月二十六日起算。原審判命乙○○、甲○○
各再給付被上訴人一百五十九萬三千九百七十八元、七十九萬六
千九百八十九元，甲○○與永盛公司再連帶給付七十九萬六千九
百八十九元，並均加計自八十七年五月二十六日起算之法定遲延
利息，駁回上訴人之上訴及被上訴人其餘上訴。上訴人就其敗訴
部分提起第三審上訴，被上訴人對其敗訴部分則未聲明不服，已
告確定）。
上訴人則以：當日直昇機係遭不明飄浮物撞擊，致主旋翼葉片受
損，乙○○並無過失；乙○○之拍片動作與葉片受損間無因果關
係；被上訴人配置之機組人員違反操作及飛航手冊，被上訴人應
自負其責；直昇機受損輕微，應扣除折舊；修繕費用過高等語，
資為抗辯。
原審維持第一審所為上訴人敗訴之判決，駁回其上訴，並命其再
給付被上訴人金額，無非以：甲○○於八十六年十月一日代理未
經我國認許之香港永盛公司及麥當雄公司，與被上訴人簽訂租機
契約，由被上訴人提供直昇機予永盛公司及麥當雄公司拍攝電影
「情義」，每小時租金八萬元，同年月八日在屏東縣佳冬戰備跑
道拍攝時，直昇機旋翼角度瞬間下沈傾斜，造成旋翼葉片傾斜後
揮掃受損等事實，有被上訴人所提租機契約可證，並為上訴人所
不爭，堪信為真正。查系爭直昇機係於拍攝乙○○從機艙前座移
至後座之動作時，因乙○○誤碰操縱桿，造成旋翼葉片撞擊物品
，致旋翼角度瞬間傾斜下沈，撞擊旋翼下方之聚光燈布幔受損，
事後即發現旋翼下方有一燈光倒地等情，業經在場之甲○○陳述
明確，核與當時同在機艙內之機長王桂生及事發後在現場觀看拍
攝毛片之機務長王惠龍證述內容，大致相符。該直昇機以停放地
面並轉動旋翼之方式供拍攝電影，依常情不可能有任何外力介入
。上訴人未證明直昇機本身有機械故障或性能瑕疵，空言指稱事
故係因機械性能導致，無法採信。系爭直昇機設有「壓力配平系
統」裝置（Force Trimsystem），提供迴旋桿一反作用力以維持
原設定參考位置，惟縱該裝置之操控開關置於ON（開）位置，處
於系統開啟狀態，如以相當之外力移動迴旋操縱桿（前後約需八
磅、左右約需四磅），仍將致旋翼角度改變，為交通部民用航空
局函覆明確。至該函所稱碰撞操縱桿是否導致裝置失效，應洽詢
飛機製造商美國BELL直昇機公司一節，與本件僅係旋翼角度瞬間
改變不同。王桂生於進行拍攝前，曾提醒乙○○不能碰撞操縱桿
，並特將駕駛座移至最後方，以增加艙內活動空間，避免乙○○
誤碰操縱桿，乙○○未聽從其指示，依當時情形亦無不能注意之
情形，自具過失。乙○○於該直昇機機艙內演出各項動作時，旋
翼正處於轉動狀態，機外復有相關人員同步進行拍攝工作，四周
並架設燈光、攝影機等器材，及有許多人員及群眾圍觀，有現場
照片一幀足參，依一般經驗知識判斷，直昇機之操縱桿遭碰撞致
旋翼角度瞬間傾斜時，通常即有造成旋翼葉片敲擊下方物品而受
損之可能，乙○○過失行為，自與直昇機受損間，具有相當因果
關係，依民法第一百八十四條第一項前段之規定，應負侵權行為
損害賠償責任。被上訴人之機組人員依約固負有操縱直昇機或為
相關安全指導之責任，惟永盛公司與麥當雄公司共同承租被上訴
人之直昇機，依同法第四百三十二條之規定，於租賃關係存續期
間，仍負有妥善保管直昇機之義務。依王桂生及證人即副駕駛丁
作德之證詞，及甲○○自承拍攝期間燈光會因拍攝不同鏡頭而移
動，且聚光燈原不應在旋翼運轉範圍等情，可見永盛公司之使用
人即拍攝人員為配合不同鏡頭，擅自將聚光燈移入旋翼運轉範圍
，疏未保持安全距離，致直昇機受損，應負過失責任。永盛公司
應就其使用人乙○○及拍攝人員之過失，負同一責任。永盛公司
先由導演指示王桂生不得坐於駕駛座，復於事後執此指摘王桂生
未依飛航手冊操作，有失公允，非屬可採。永盛公司租機目的係
為發行電影「情義」，該片由麥當雄公司製作拍攝，僱用甲○○
為製片，乙○○為主要演員，經甲○○陳述在卷，復為永盛公司
知悉及同意，永盛公司自得為相當之指揮監督。被上訴人因直昇
機旋翼葉片受損，更換其中一片，由兆豐銀行外幣存款匯出美金
十萬二千三百二十九元支付，有發票及存摺影本可證，並經證人
即亞洲航空股份有限公司（下稱亞洲航空公司）直昇機維修廠長
劉偉譽結證屬實。被上訴人於八十六年十二月二十九日製作內部
轉帳傳票，支付葉片費用三百三十二萬五千七百零一元（相當於
以1：32.5 匯率折算），上訴人就此匯率不爭執，並有被上訴人
所提簽呈、轉帳傳票及匯率查詢表可證。依交通部民用航空局函
送直昇機基本資料，該直昇機於八十五年九月製造，自應扣除原
有葉片之折舊。另依行政院頒布固定資產耐用年數表及固定資產
折舊率，直昇機耐用年數為三年，惟被上訴人於購入系爭直昇機
時，選定耐用年數十五年及以平均法計算折舊，參酌營利事業所
得稅結算申報查核準則第九十五條第六項之規定，該直昇機於事
故發生時，已出廠使用一年一月有餘，被上訴人請求該葉片扣除
一年二月折舊後之損害三百零八萬三千二百零二元，自屬有據。
另其他葉片修繕費用三百七十八萬一千五百六十八元，固有統一
發票、支票存款對帳單、轉帳傳票及亞洲航空公司函文可稽，惟
扣除材料費十四萬六千四百九十三元、直升機年度適航檢定檢查
一個工作天之人工費一萬九千零五十元及檢測費用三千元，被上
訴人所受修繕費用之損害為三百六十一萬三千零二十五元。永盛
公司與麥當雄公司為租機契約之共同承租人，依民法第四百三十
二條及第二百二十四條前段負債務不履行損害賠償責任，並依同
法第二百七十一條第一項平均分擔。甲○○代理未經認許之香港
永盛公司及麥當雄公司與被上訴人簽署租機契約，依香港澳門關
係條例第四十條分別與該二公司負連帶賠償責任。另乙○○所負
侵權行為損害賠償債務，與甲○○或永盛公司所應負擔或連帶負
擔之債務不履行損害賠償債務，係分別基於不同之債務發生原因
，給付目的同一，為不真正連帶債務，如其中一人給付，他人同
免責任。綜上，被上訴人依侵權行為之法律關係，請求乙○○給
付六百六十九萬六千二百二十七元，依民法第四百三十二條第二
項及香港澳門關係條例第四十條之規定，請求甲○○給付三百三
十四萬八千一百一十四元（即甲○○應與麥當雄公司連帶之部分
）及請求甲○○與永盛公司連帶給付三百三十四萬八千一百一十
四元，前三項中如任一上訴人已為給付，其他上訴人於該給付範
圍內免為給付，為有理由，應予准許；逾此範圍之請求，則屬無
據，應予駁回等詞，為其判斷之基礎。
按民事案件涉及外國人或構成案件事實中牽涉外國地者，即為涉
外民事事件，應依涉外民事法律適用法定法域之管轄及法律之適
用。又民事事件，涉及香港或澳門者，類推適用涉外民事法律適
用法。涉外民事法律適用法未規定者，適用與民事法律關係最重
大牽連關係地法律。香港澳門關係條例第三十八條亦有明文規定
。查乙○○係香港演員，永盛公司係在香港註冊登記（見第一審
卷第二宗第一五一頁永盛娛樂製作有限公司註冊證書），未經我
國認許，為原審所認定之事實，則本件涉及香港人及香港公司，
應為香港澳門關係條例所規範，即應依該條例第三十八條之規定
，類推適用涉外民事法律適用法。原審未依上揭規定確定其準據
法，遽依我國法律，以上開理由為上訴人敗訴之判決，已有未合
。其次，第一審判命上訴人給付之利息分別自八十七年一月十日
及同年二月十九日起算（詳見第一審判決主文第一至三項），兩
造各就不利己部分上訴，被上訴人於原審減縮利息請求自八十七
年五月二十六日起算，原審認其減縮合於民事訴訟法第四百四十
六條第一項但書及第二百五十五條第一項但書第三款之規定，應
予准許（見原判決事實及理由欄甲、第二點），乃竟於主文第七
項駁回上訴人之上訴，維持第一審所命給付之利息，而未於主文
諭知被上訴人關於利息之請求予以減縮，亦有違誤。再者，原審
於判決理由認上訴人等三人應負不真正連帶債務，主文第五項卻
僅諭知如甲○○、永盛公司任一人為給付，他人於給付範圍內免
為給付，同有主文與理由矛盾之違法。又上訴人於原審提出民法
第一百九十七條第一項及第四百五十六條之時效抗辯（見原審卷
一第一八五頁上訴人補充辯論意旨狀第二頁），原審就此有利於
上訴人之防禦方法，未敘明其是否可採，遽為上訴人敗訴之判決
，自屬判決不備理由。上訴論旨，指摘原判決關於其敗訴部分為
不當，求予廢棄，非無理由。
據上論結，本件上訴為有理由。依民事訴訟法第四百七十七條第
一項、第四百七十八條第二項，判決如主文。
中    華    民    國  九十八  年    九    月   十一   日
                      最高法院民事第二庭
                          審判長法官  吳  正  一
                                法官  陳  淑  敏
                                法官  阮  富  枝
                                法官  陳  重  瑜
                                法官  吳  麗  女
      本件正本證明與原本無異
                                      書  記  官
中    華    民    國  九十八  年    九    月  二十一  日
                                                      v


司法院資訊處製作；財團法人民間司法改革基金會備份。
